【裁判字號】    97,訴,62
【裁判日期】    970710
【裁判案由】    給付買賣價金
【裁判全文】
臺灣苗栗地方法院民事判決                97年度訴字第62號
原      告  曾懷禾原名：曾健.
訴訟代理人  己○○
被      告  乙○○
訴訟代理人  陳淑芬律師
複代理人    戊○○
上列當事人間因請求給付買賣價金事件，本院於民國97年6 月24
日言詞辯論終結，判決如下：
    主  文
原告之訴駁回。
訴訟費用由原告負擔。
    事實及理由
壹、兩造之聲明及陳述要旨
一、原告方面
（一）被告於民國93年6 月10日與原告簽署買賣房屋契約書，向
      原告購買苗栗縣銅鑼鄉○○村○○○路14鄰45號房地（土
      地坐落：苗栗縣銅鑼鄉○○○段中平小段第24之11、24之
      18地號）（下稱「系爭房地」），約定價金為新臺幣（下
      同）350 萬元，被告於93年9 月1 日支付原告部分價金13
      0 萬元，原告並於93年11月4 日完成所有權登記，被告並
      未依約於收到國軍購屋補助款7 日內向原告給付尾款220
      萬元，爰依買賣之法律關係提出本件訴訟，請求被告給付
      上開尾款220 萬元。
（二）聲明：被告應給付原告220 萬元，及自93年11月4 日起至
      清償日止按週年利率百分之5計算之利息。
（三）證據：提出買賣契約書、存證信函影本、土地所有權狀影
      本、土地登記謄本等件為證。
二、被告方面
（一）原告為被告之子，被告購買系爭房地後，發現原告尚有房
      屋貸款未清償，又設定300 萬元之第二順位抵押權予原告
      之妻己○○（原名：鍾合瑛，即原告之訴訟代理人），被
      告乃於94年3 月29日以存證信函撤銷系爭房地之買賣契約
      ，並請求原告返還130 萬元，原告之妻並聲請鈞院拍賣抵
      押物，拍賣系爭房地，被告提出債務人異議之訴勝訴確定
      。兩造係因被告有國軍補助購宅款260 餘萬元，故成立系
      爭房地之假買賣，原告並稱取得之貸款將給被告做為生活
      費用，簽約時原告並無提到其妻有設定抵押權。
（二）駁回原告之訴。
（三）證據：提出存證信函、契約書、送達文書、撤銷確定證明
      書、分配價金表、判決影本等件為證。
貳、得心證之理由
一、原告主張系爭房地買賣契約（見卷第5 、6 頁）為真實意思
    訂立之契約，被告則抗辯其為假買賣（通謀虛偽意思表示）
    等語（見卷第29頁）。經查：
（一）證人甲○○到庭證稱：被告是伊岳父，原告是伊內弟，知
      道系爭房地買賣的事情，當時被告有眷村拆除的補助款26
      0 萬，但是國防部的先決條件，是要有房子，被告要有房
      子，錢才可以撥到被告名下，幾個內弟及內兄都沒有房子
      ，只有原告有房子，所以就商量，由原告把房子過戶到被
      告名下，雙方預定買賣所衍生出來的錢，要由260 萬中扣
      還給原告，這不是真實的買賣，因為原告知道被告只有國
      防部給的260 萬，被告哪裡付得了尾款，這是原告明知的
      事情，因為要領國防部的260 萬，由原告還銀行貸款，才
      可以過戶到被告的名下，原告兩夫妻跟被告談此事，伊有
      時是在旁邊聽，被告說只有260 萬，只要錢不要房子，13
      0 萬拿到後，原告訴訟代理人向被告抗議，說原告拿到錢
      後，沒有通通拿去還銀行，拿去買車、買挖土機，就跟被
      告抗議說不管，錢被原告用掉了，所有權狀要收回來，那
      時被告才知道，原來房子還有設定給原告訴訟代理人，本
      來以為只設定給銀行，伊都在場聽到，因為被告住在系爭
      房地，伊一天去兩次，剛才證人丁○○說原告及原告訴訟
      代理人結婚時，被告就知道系爭房地有數個抵押權，係因
      丁○○與原告有利害關係，因為眷村房屋拆後，被告跟內
      兄丁○○有一段時間住在原告家裡，被告220 元尾款不應
      該給付等語（見卷第135 至138 頁）。
（二）證人丙○○亦到庭證稱：原告是伊弟弟，被告是伊父親，
      伊坐在後面旁聽，本件當事人及證人所有陳述均已聽聞，
      系爭房地是假買賣，剛才甲○○講的是對的，因為在93年
      6 月10日時，國防部有一個政策，要被告買房子，然後由
      原告兩夫妻打一份假買賣資料，讓被告領264 萬元許，由
      原告提供房子，讓被告順利領到國防部補助款264 萬元許
      ，就由原告的太太即在場原告訴訟代理人打出一份假買賣
      資料，由兄弟姊妹簽名連同原告訴訟代理人也簽名，大家
      都知道，伊親眼看到，也親耳聽到，被告在簽約時，都不
      知道原告有第二順位抵押權存在，被告純粹希望拿到260
      萬，把房地還給原告，原告及原告訴訟代理人將頭款約13
      2 萬元用掉後，然後又到現在的合作金庫阻擋，希望第二
      筆款項不要給被告，原告兩夫妻純粹要被告頭期132 萬款
      項，既要錢又要房子，被告220 萬元尾款不應該給付等語
      （見卷第137 、138 頁）。
（三）以上證據互核相符，足認為取得如本院卷第34、35頁所示
      之國軍老舊眷村眷戶補助購宅款，並符合該補助款「購置
      市場成屋」之發放條件，兩造通謀虛偽訂立系爭房地之買
      賣契約，依民法第87條第1 項但書，該買賣契約無效，原
      告基於該無效之買賣契約請求被告支付尾款220 萬元，自
      無理由。
二、退而言之，即使系爭房地買賣契約係屬真實，被告抗辯：原
    告並未告知系爭房地上有第二順位己○○為權利人之抵押權
    ，故有權利瑕疵，乃依民法第349 、353 、22 7、226 、25
    6 條等規定解除契約，無支付價金之義務等語。按「出賣人
    應擔保第三人就買賣之標的物，對於買受人不得主張任何權
    利」，「出賣人不履行第348 條至第351 條所定之義務者，
    買受人得依關於債務不履行之規定，行使其權利」，「因可
    歸責於債務人之事由，致為不完全給付者，債權人得依關於
    給付遲延或給付不能之規定行使其權利」，「因可歸責於債
    務人之事由，致給付不能者，債權人得請求賠償損害」，「
    債權人於有第226 條之情形時，得解除其契約」，民法第34
    9 條、第353 條、第227 條第1 項、第226 條第1 項、第25
    6 條分別定有明文。經查：
（一）系爭房地於系爭買賣契約簽訂時，確有以己○○（原名：
      鍾合瑛）為權利人之300 萬元第二順位抵押權（下稱「系
      爭抵押權」），此有原告提出之土地登記謄本附卷可稽（
      見卷第10至13頁），原告於本院審理時自承：系爭房地價
      值350 萬元，沒有算進抵押權之部分等語（見卷第66頁）
      ，被告亦認：如僅第一順位抵押權存在，價值是350 萬元
      等語（見卷第67頁），是系爭抵押權之存在，致使兩造依
      系爭房地買賣契約之對待給付互不相當，且造成系爭房地
      買賣契約外之第三人己○○就買賣標的物之系爭房地，得
      主張實行抵押權，己○○事實上亦業已實行系爭抵押權，
      並就其賣得之價金受分配，此經己○○當庭是認筆錄在卷
      （見卷第66頁），並經本院依職權調取臺灣高等法院臺中
      分院96年度上易字第242 號分配表異議之訴等卷宗核閱屬
      實，因此原告將系爭房地出賣予被告，確有權利瑕疵無訛
      。
（二）系爭房地買賣契約第7 條約定：「本買賣不動產權，乙方
      （按：指本件原告）保證產權清楚，如有他人主張權利或
      設定他項權利，應由乙方負責於尾款付清前速予理清，若
      甲方因此受有損害時，乙方應負完全賠償責任」等語（見
      卷第6 頁），另民法第349 條亦規定出賣人需負權利瑕疵
      擔保責任。原告既於本院審理時自承：被告在94年2 月份
      知悉系爭抵押權存在，被告在系爭房地買賣契約訂立後，
      才知道系爭抵押權之存在等語（見卷第67頁），與證人甲○○到庭證稱：原告訴訟代理人向被告抗議，說原告拿到
      錢後，沒有通通拿去還銀行，那時被告才知道，原來房子
      還有設定給原告訴訟代理人，本來以為只設定給銀行等語
      （見卷第136 、137 頁）相符，是被告抗辯其於系爭房地
      買賣契約訂立時，尚不知系爭抵押權之存在等語，應堪認
      定。
（三）原告將系爭房地出賣予被告，既有被告於訂約時不知之系
      爭抵押權存在，且原告更以系爭房地買賣契約第7 條約定
      保證產權清楚、並無權利瑕疵，則原告自應對被告負權利
      瑕疵擔保責任；因此，被告依民法第349 、353 、227 、
      226 、256 條等規定，當庭解除兩造間對於系爭房地之買
      賣契約（見卷第88頁），為有理由，而系爭房地之買賣契
      約既經被告合法解除，則原告向被告依該買賣契約請求給
      付買賣價金，即無理由，從而本件原告之訴應予駁回。
三、末查：原告係於87年間與原告之訴訟代理人結婚，此有本院
    依職權查詢之戶籍資料附卷可稽（見卷第60頁）。證人丁○○雖到庭證稱：兩造係伊父親跟弟弟，原告跟己○○結婚那
    天，伊有跟被告講，房子有設定抵押權，不要收3 萬元的禮
    金，禮金是指原告跟己○○結婚時，扣除宴客費用的剩餘，
    被告要收起來，伊說不行，那錢要退回去給原告，被告就很
    不高興，伊當時的意思，是說那時系爭房地還有房貸還有抵
    押權的問題，原告那時沒有錢又要結婚，不清楚跟被告講的
    時候，被告知道的是第1 順位還是第2 順位的抵押權，只是
    跟被告說這房子有抵押貸款，伊那時不清楚有幾個順位抵押
    權，後來才知道有2 、3 個順位等語（見卷第132 、133 頁
    ），嗣旋即改稱：宴客完，伊有跟被告講有2 、3 個抵押權
    等語（見卷第134 頁），對於告知被告系爭房地上有抵押權
    時，是否知悉系爭房地上有多少順位之抵押權，以及告知被
    告時，被告知悉何一順位或多少順位之抵押權等節，前後陳
    述不一，尚難採信，且對於系爭房地之買賣契約係屬兩造通
    謀虛偽意思表示之假契約乙節，證人甲○○及丙○○業已陳
    述明確，互核相符，已如前述，證人甲○○並證稱：丁○○
    說原告及原告訴訟代理人結婚時，被告就知道系爭房地有數
    個抵押權，係因丁○○與原告有利害關係，因為眷村房屋拆
    後，被告跟內兄丁○○有一段時間住在原告家裡等語（見卷
    第137 頁），益徵證人丁○○證述系爭房地買賣契約為真實
    之證詞，尚難採信。況縱使證人丁○○確於原告夫妻婚宴後
    ，確實告知被告系爭抵押權之存在，證人丁○○亦未證稱業
    已告知被告詳細金額，尚難認被告業已承認系爭抵押權之權
    利瑕疵，亦不能因此斷定系爭房地買賣契約並無權利瑕疵，
    併此敘明。
四、本件事證已臻明確，兩造其餘攻擊防禦方法及舉證，經核均
    與判決結果無影響，爰不另一一論述。
五、訴訟費用之負擔：民事訴訟法第78條。
中    華    民    國    97    年    7     月    10    日
                  民事庭法  官  伍偉華
以上正本係照原本作成。
如對本判決上訴，須於判決送達後20日內向本院提出上訴狀。
                        書記官  黎東成
中    華    民    國    97    年    7     月    10    日


司法院資訊處製作；財團法人民間司法改革基金會備份。
